【裁判字號】    94,重訴,1189
【裁判日期】    950125
【裁判案由】    確認法律關係不存在
【裁判全文】
臺灣臺北地方法院民事裁定            94年度重訴字第1189號
原      告  宇詮科技（香港）有限公司
                      16樓1.
法定代理人  游良福
訴訟代理人  陳慶尚律師
被      告  建華商業銀行股份有限公司
法定代理人  盧正昕
訴訟代理人  高素真律師
上列當事人間確認法律關係不存在事件，本院裁定如下：
    主  文
原告之訴駁回。
訴訟費用由原告負擔。
    理  由
一、按訴訟之全部或一部，法院認為無管轄權者，依原告聲請或
    依職權以裁定移送其管轄法院。訴訟事件不屬受訴法院管轄
    而不能為同法第28條之裁定者，法院應以裁定駁回之。民事
    訴訟法第28條第1項、第249條第1項2款分別定有明文。
二、次按當事人得以合意定第一審管轄法院。但以關於由一定法
    律關係而生之訴訟為限。民事訴訟法第24條第1項定有明文
    。且民事訴訟所解決者為私法上權利義務事項，私法上之權
    利義務，當事人原則上得自由處分，是否行使其權利，如何
    行使，原則上應本於當事人之自由意思。而當事人以合意定
    第一審管轄法院，旨在使預定之訴訟，歸屬於一定之法院管
    轄，故當事人得以合意約定第一審法院，當無疑義，又當事
    人以關於由一定法律關係而生之訴訟，合意由外國法院管轄
    ，以非專屬於我國法院管轄，且該外國法院亦承認當事人得
    以合意定管轄法院，及該外國法院之判決我國亦承認其效力
    者為限，應認其管轄之合意為有效（最高法院86年度台抗字
    第139號、89年度台上字第2555號判決意旨參照）。至當事
    人是否得以合意指定外國法院為專屬管轄法院而排除我國法
    院之管轄權此一問題，民事訴訟法並未加以明文規定，各國
    學說及實務多趨向採取肯定見解，國際公約亦多承認合意管
    轄條款之效力，因此，當事人於涉外案件中如約定以外國法
    院為特定法律關係所生爭議事件之專由某外國法院管轄時，
    除該約定因違背我國民事訴訟法關於專屬管轄之規定，依我
    國民事訴訟法第26條規定不應准許外，應認為僅該外國法院
    有管轄權（台灣高等法院86年度上字第1153號判決意旨參照
    ）。
三、本件原告起訴主張：宇詮科技股份有限公司（下稱宇詮公司
    ）經營半導體零組件通路商，因操作衍生性商品不當造成重
    大虧損，急需資金挹注。被告公司為宇詮公司之主要貸款銀
    行，對宇詮公司經營困境清楚，乃於民國（下同）93年12月
    7 日指派台北分行職員魏哲宏、廖嘉禾、葉慧雯、劉立詩、
    黃鈞淇、施憲郎等人至宇詮公司查核，並向原告負責人游良
    福稱如提出應收帳款作為本次借款擔保，被告願再借款2億
    至4億元與宇詮公司，被告行員劉立詩並於同年月9日簽署提
    出「應收帳款讓與擔保合約書」、「應收帳款讓與擔保同意
    書」及「應收帳款債權設質讓與通知書」及「This charge
    over account receivable」等文件，向原告負責人游良福
    保證該文件係融資借款之先期作業程序，一旦程序完成，很
    快就可撥款，並強調「應收帳款讓與擔保同意書」其上已載
    明「收到本同意書後三十日內額度仍未動用則自動消失」等
    字樣，如被告未依約撥款，擔保合約及自動失效，原告負責
    人游良福不疑有他，遂簽署前揭文件。惟被告公司收受前揭
    文件後，為使其對宇詮公司之債權完全回收，並排除其他銀
    行對原告公司應收款參與分配之機會，故僅簽署前揭「This
     charge over account receivable」文件，而未簽署「應
    收帳款讓與擔保合約書」，將其對於宇詮公司原積欠之無擔
    保信用借款債務變成「This charge over account receiva
    ble」所擔保之債務。被告再於93年12月14日提出載有「宇
    詮公司因違反授信契約規定，如未能於30日內改善，即應提
    前清償借款」之通知書，並要求宇詮公司當時負責人蔡鴻禧
    簽署，復於同年月16日提出回覆函，請蔡鴻禧簽名以示同意
    於同年月23日全數清償本息，被告雖於同年月23日同意撥款
    300,902,663元給宇詮公司，惟要求宇詮公司需同時委託被
    告公司將款項匯至其指定之帳戶，作為清償被告公司以宇詮
    公司債權依金融資產證券化條例委託復華商業銀行發行受益
    憑證之本金，而被告仍一再強調上述程序僅是宇詮公司「借
    新債還舊債」之銀行內部作業流程，對宇詮公司原積欠之債
    務無影響。嗣於94年3月4日被告取得香港法院發出之禁制令
    禁止原告於港幣130,145,452.12元內已讓與擔保之客戶收取
    應收帳款，原告至此方知受騙。蓋因93年12月14日當時宇詮
    公司之資產顯以不足清償所負之債務，且於一般分配情況下
    ，被告公司對宇詮公司債權所得受償之比率將不及1/ 2，被
    告公司為使其對宇詮公司之債權完全回收，並排除其他銀行
    對原告公司應收款參與分配之機會，故僅簽署前揭「This
    charge over account receivable」文件，而未簽署「應收
    帳款讓與擔保合約書」，將其對於宇詮公司原積欠之無擔保
    信用借款債務變成「This charge over account receivabl
    e」所擔保之債務。按此2文件差異在於「This charge over
     account receivable」之應收帳款讓與擔保範圍擴及於宇
    詮公司與建華銀行過去、現在、將來所發生之一切債務，而
    「應收帳款讓與擔保合約書」之應收帳款讓與擔保僅及於原
    告與被告香港分公司間所發生之借款債務。且其款3餘億元
    撥款之流程及動作，目的在於使其與原告簽定之應收帳款讓
    與擔保合約發生擔保宇詮公司全部負債之效力，並擬藉此曲
    解為被告已履行「This charge over account recei vable
    」之借款證明，原告就該筆就款均無自主運用能力，是被告
    自始即預謀設計取得「This c harge over account receiv
    able」文件，而無撥款與原告以協助宇詮公司之意願。為此
    ，爰提起本訴，並以先位之訴請求法院判決：(1)確認兩造於
    2004年12月9日簽定之原證6債權質權設定（或債權讓與擔保
    ）法律關係不存在；(2)被告同意原告撤銷對第三債務人所為
    應收帳款債權質權設定之通知。備位之訴則求為(1)撤銷兩造
    於2004年12月9日簽定之原證6債權質權設定合約之法律行為
    ；(2)被告同意原告撤銷對第三債務人所為應收帳款債權質權
    設定之通知。
四、經查，兩造簽定之「THIS CHARGE OVER ACCOUNT RECEIVABL
    ES」契約上關於19「GOVERNING LAW」項下之19.1（見本院
    卷1第232頁）約定：「This Charge shall be governed by
    and construed in accordance with the laws of Hong
    Kong and the Company hereby submits to the non-
    exclusive jurisdiction of the courts of Hong Kong to
    settle any dispute arising out of or in connection
    with this Charge (including or dispute regarding
    the existence, validity or termination of this
    Charge)(a"Dispute ").足見兩造業已約定，但凡與系爭協
    議有關、或由系爭協議所洐生之任何爭執（不僅只是系爭協
    議之存在、效力或終止有關之糾紛）所生之訴訟，均合意提
    交由香港法院管轄，並以香港法律作為香港法院進行裁決之
    準據法至明。原告雖又主張香港法院並非專屬管轄法院，本
    院方係最便利法院云云，惟查系爭契約19.2亦約定：「The
    Parties agree that the courts of Hong Kong are the
    most appropriate and convenient courts to settle
    Dispute and accordingly no Party will argue to the
    contrary」，益證兩造均同意香港法院是為最適合及最方便
    解決兩造間紛爭之法院，任一造均不得再為相反之爭執（見
    同前卷頁），且兩造間已在香港法院進行相關訴訟程序，復
    經被告陳明在卷（見本院卷1第336頁），是原告主張本院係
    最便利法院云云，顯違反系爭契約中合意由香港法院為本案
    管轄法院之約定條款，並無可取。
五、綜上所述，本件當事人既已以合意約定香港法院為第一審管
    轄法院，並同意香港法院為最適合及最方便解決兩造間紛爭
    之法院，任一造不得再為相反之爭執，而前開約定復未違背
    我國民事訴訟法關於專屬管轄之規定，揆諸前開說明，即應
    認為僅該香港法院有管轄權。準此以解，兩造既然約定就系
    爭契約所生爭議專由香港法院管轄，則應認本院並無管轄權
    。原告向本院提起本件訴訟，本院既無管轄權，復因管轄法
    院為外國法院而不能為民事訴訟法第28條之移送裁定，應依
    民事訴訟法第249條第1項第2款之規定，以裁定駁回原告之
    訴。
六、爰裁定如主文。
中    華    民    國    95    年    1     月    25    日
                  民事第三庭    法  官  林振芳
以上正本係照原本作成
如對本裁定抗告須於裁定送達後10日內向本院提出抗告狀，並繳
納抗告費新臺幣1,000元
中    華    民    國    95    年    1     月    25    日
                                書記官  李淑芬


司法院資訊處製作；財團法人民間司法改革基金會備份。
